【裁判字號】    99,訴,1513
【裁判日期】    991119
【裁判案由】    偽造有價證券等
【裁判全文】
臺灣板橋地方法院刑事判決              99年度訴字第1513號
公  訴  人  臺灣板橋地方法院檢察署檢察官
被      告  乙○○
選任辯護人  周明添律師
            林明正律師
            陳宏雯律師
上列被告因偽造有價證券等案件，經檢察官提起公訴（99年度偵
字第762 號），本院判決如下：
    主  文
乙○○犯偽造有價證券罪，處有期徒刑年貳月。未扣案偽造之
發票人為甲○○、發票日為民國九十七年十一月五日、到期日為
民國九十七年十一月十四日、票面金額為新臺幣陸萬元、票號為
TH○三○三九九號之本票壹紙沒收。
被訴詐欺取財部分無罪。
    事  實
一、乙○○基於意圖行使而偽造有價證券之犯意，於民國97年11
    月5 日某時，在不詳地點，未經其父甲○○之同意或授權，
    即擅自在1 紙票號TH030399號之空白本票上發票日、到期日
    及金額等欄內分別填載「97年11月5 日」、「97年11月14日
    」及「（新臺幣〈下同〉）陸萬元整」、「60000 」等文字
    ，並接續在上開本票發票人欄內偽造「甲○○」之署名及指
    印各1 枚、在金額欄內偽造「甲○○」之指印1 枚，復於不
    詳時、地，將上開偽造完成之本票（下稱系爭本票）交給真
    實姓名年籍不詳之某地下錢莊成員作為借款之擔保而行使之
    。嗣因乙○○無力清償向地下錢莊所借之款項，遂於97年11
    月間某日由地下錢莊成員陪同向友人丙○○請求代為清償借
    款，丙○○代為清償後，取得上開本票，因乙○○遲未還款
    ，始向臺灣板橋地方法院檢察署（下稱板橋地檢署）檢察官
    訴請偵辦乙○○涉及詐欺罪嫌（無罪部分，如後所述）而查
    悉上情。
二、案經丙○○訴請板橋地檢署檢察官偵查起訴。
    理  由
壹、有罪部分：
一、上開偽造有價證券（本票1 紙）之犯行，業據被告乙○○於
    本院審理時坦承不諱，且證人甲○○已於本院審理時具結證
    稱：伊沒有講被告可以用伊的名義開票，被告開這張票伊也
    不知道等語（見本院99年11月2 日審判筆錄），告訴人丙○○亦於本院審理時以證人身分具結證稱：伊與被告認識2 年
    多，是丁○○介紹認識的，被告跟伊借錢2 次，第2 次是97
    年11月在板橋四維路的85度C ，被告被地下錢莊的人押著，
    請伊幫忙，被告欠地下錢莊12萬元，另外還有3 萬元的利息
    ，所以伊付給地下錢莊15萬元，地下錢莊給伊2 張本票，金
    額只有12萬元，就是如起訴書附表編號5 、9 所示之2 張本
    票（即本判決附表編號8 所示之本票及系爭本票），伊是基
    於惻隱之心才幫被告還錢等語（見同上審判筆錄），此外，
    並有系爭本票影本1 紙（見板橋地檢署98年度他字第6044號
    偵查卷〈下稱偵一卷〉第10頁）附卷可稽，足認被告自白上
    開本票係其所偽造等語與事實相符，本件事證明確，被告犯
    行已堪認定。
二、核被告所為，係犯刑法第201 條第1 項偽造有價證券罪。被
    告在系爭本票上接續偽造「甲○○」署名1 枚及指印2 枚之
    行為，屬偽造有價證券犯行之一部，應為偽造有價證券之犯
    行所吸收，不另論罪；又其偽造有價證券後持以行使，行使
    偽造有價證券之行為，應為較重之偽造有價證券行為所吸收
    ，亦不另論罪。至辯護人雖為被告利益主張：被告已經認罪
    ，本件偽造本票金額只有6 萬元，金額不大，法定最低刑度
    為有期徒刑3 年，有情輕法重之情形，請求依刑法第59條規
    定酌減其刑云云，惟查，被告於偽造系爭本票後，不僅持以
    行使，且明知該本票現為告訴人丙○○所持有，經告訴人丙○○一再請求支付票款，仍完全未予付款，復參酌其妨害有
    價證券之正常流通、交易秩序情節非輕，核與刑法第59條所
    稱犯罪之情狀顯可憫恕，認科以最低刑度猶嫌過重之要件不
    符，自無依刑法第59條規定減輕其刑之餘地，是辯護人此部
    分主張，尚有未合，自不足為採。爰審酌被告未經其父甲○○之同意或授權，即冒用甲○○之名義開立系爭本票並行使
    之，妨害有價證券之正常流通、交易秩序，行為實有不當，
    惟念其犯後於本院審理時坦承犯行，態度尚可，被害人甲○○於本院審理時亦未要求追究被告之刑責，反而陳稱願意幫
    被告償還系爭本票之債務等語，及被告犯罪之動機、目的、
    手段、所生危害等一切情狀，量處如主文所示之刑，以資懲
    儆。
三、被告所偽造之系爭本票（發票人為甲○○、發票日為97年11
    月5 日、到期日為97年11月14日、票面金額為6 萬元、票號
    為TH030399號）1 紙（未扣案），為偽造之有價證券，不問
    屬被告與否，應依刑法第205 條之規定宣告沒收。至前開本
    票上雖有偽造之「甲○○」署名1 枚及指印2 枚，惟該等偽
    造署名、指印已包含於前開本票內一併沒收，不另依刑法第
    219 條規定重覆為沒收之諭知，附此敘明。
貳、無罪部分：
一、公訴意旨略以：被告乙○○明知無還款意願，仍意圖為自己
    不法之所有，於97年10月至11月間，分持面額共19萬元之如
    附表編號1 至4 所示本票4 紙及金額共8 萬元之借據2 紙，
    向丁○○借款27萬元，另於97年3 月及11月間，開立如附表
    編號5 至8 所示，面額共31萬元之本票4 紙，並冒用其父甲○○之名義，偽造面額6 萬元之本票1 紙（即系爭本票），
    交給丙○○作為擔保而行使之，向丙○○借款37萬元。因認
    被告所為係涉犯刑法第339 條第1 項之詐欺取財罪嫌。
二、按犯罪事實應依證據認定之，無證據不得認定犯罪事實；不
    能證明被告犯罪者，應諭知無罪之判決。刑事訴訟法第154
    條第2 項、第301 條第1 項前段分別定有明文。而事實之認
    定，應憑證據，如未能發現相當證據，或證據不足以證明，
    自不能以推測或擬制之方法，以為裁判基礎，最高法院40年
    台上字第86號判例意旨足資參照。又依刑事訴訟法第161 條
    第1 項之規定：檢察官就被告犯罪事實，應負舉證責任，並
    指出證明之方法。因此，檢察官對於起訴之犯罪事實，應負
    提出證據及說服之實質舉證責任。倘其所提出之證據，不足
    為被告有罪之積極證明，或其指出證明之方法，無從說服法
    院以形成被告有罪之心證，基於無罪推定之原則，自應為被
    告無罪判決之諭知，有最高法院92年台上字第128 號判例要
    旨足參。且刑事訴訟上證明之資料，無論其為直接證據或間
    接證據，均須達於通常一般人均不致於有所懷疑，而得確信
    其為真實之程度，始得據為有罪之認定，若其關於被告是否
    犯罪之證明未能達此程度，而有合理性懷疑之存在，致使無
    從形成有罪之確信，根據「罪證有疑，利於被告」之證據法
    則，即不得遽為不利被告之認定，此觀諸最高法院76年台上
    字第4986號判例意旨亦甚明顯。另刑法第339 條第1 項詐欺
    罪之成立，以意圖為自己或第三人不法所有，施行詐術使人
    陷於錯誤，而將本人或第三人之物交付為要件，最高法院46
    年台上字第260 號判例意旨參照。而債務人於債之關係成立
    後，如有債務不履行之情形，在一般社會經驗上可能之原因
    甚多，縱令出於惡意而有遲延給付或不為給付之情形，苟無
    足以證明其在債之關係發生時自始故意藉此從事財產犯罪之
    積極證據，根據前引刑事訴訟法第154 條之規定及最高法院
    判例之意旨，仍不得僅以債信違反之客觀事態，即推定債務
    人原有詐欺取財之犯意。
三、本件公訴人認被告涉犯對告訴人丁○○、丙○○詐欺取財之
    犯行，無非係以：告訴人丁○○、丙○○之指訴；卷附
    如附表所示之本票8 紙、系爭本票1 紙、借據2 紙（以上均
    影本）等件為據。
四、訊據被告堅詞否認有何詐欺取財之犯行，辯稱：伊和告訴人
    丁○○是朋友，和告訴人丙○○則是以前見過一次面但不認
    識，伊沒有向告訴人丁○○、丙○○借錢，本件如附表所示
    之本票、系爭本票及卷附借據都是伊向其他人借錢所開立，
    其中借據部分及如附表編號6 、8 所示之本票、系爭本票共
    3 紙，是伊向「張保民」（音譯）借錢時當場開立給「張保
    民」，伊借到的金額就是借據或本票上載明之金額，另如附
    表編號3 、5 所示之本票共2 紙，是伊於96年10月份向1 位
    「蕭先生」借10萬元後，在事後才開立給「蕭先生」的，剩
    下4 紙本票（即如附表編號1 、2 、4 、7 所示本票）是「
    張保民」來向伊要債時叫伊多開的，「張保民」說如果債務
    交給別人來要錢，別人也要拿錢，這些錢要伊出，所以這4
    紙本票是要給來討債的人的錢云云。經查：
  (一)告訴人丁○○曾於本院審理時以證人身分具結證稱：伊認識
    被告7 、8 年，是朋友介紹而輾轉認識的，本件被告是於96
    年年中，在伊臺北縣板橋市○○路家中向伊借錢，前後共借
    20幾萬元，借很多次，沒有講要如何算利息，是朋友有困難
    互相幫忙，借款原因被告是說要墊公款，說他欠公款要拿回
    去補，大部分都是這樣講，伊沒有問被告是欠哪家公司公款
    ，因為被告以前借過小筆金錢都有歸還，且朋友有通財之義
    ，所以伊願意借錢給被告，被告借錢時沒有（給伊）什麼保
    證，被告借錢時伊只知道他好像在做模具，經濟狀況還可以
    ，不清楚被告薪水狀況，2 張借據是被告借錢時簽的，4 張
    本票（即如附表編號1 至4 所示本票）是借錢之後1 年多才
    補簽的，伊會看被告借錢的理由及伊方不方便，來決定是否
    願意借錢給被告，除了被告沒有還伊錢外，被告沒有對伊施
    用詐術的行為，借據與本票都是伊拿出來給被告簽的，被告
    是經由伊認識丙○○，但被告與丙○○不是很熟，因為被告
    缺錢，但伊沒有錢，被告一直求伊，伊於心不忍，伊知道丙○○有一些錢，就問丙○○有無錢借給被告，後來丙○○就
    借錢給被告，被告是因為借錢的事情才透過伊認識丙○○的
    等語（見本院99年11月2 日審判筆錄），告訴人丙○○亦於
    本院審理時以證人身分具結證稱：伊認識被告2 年多，是丁○○介紹認識的，被告跟伊借錢2 次，第1 次是97年3 月份
    ，是丁○○帶他來向伊借錢，地點在丁○○板橋四維路家中
    ，借了25萬元，被告開立如附表編號5 至7 所示之本票3 張
    ，本票是在丁○○家拿出來寫的，不是被告帶來的就是丁○○家裡的，伊借錢給被告是因為伊信任丁○○，丁○○是伊
    幾十年的朋友，且丁○○和被告都說被告挪用公款，如果不
    幫被告，他要負法律責任，第2 次借錢是97年11月在板橋四
    維路的85度C ，被告被地下錢莊的人押著，請伊幫忙，被告
    欠地下錢莊12萬元，另外還有3 萬元的利息，所以伊付給地
    下錢莊15萬元，地下錢莊給伊2 張本票，金額只有12萬元，
    就是如起訴書附表編號5 、9 所示之2 張本票（即本判決附
    表編號8 所示之本票及系爭本票），伊借給被告錢沒有講利
    息，是基於惻隱之心才幫被告還錢，被告2 次借錢時沒有施
    以詐術等語（見同上審判筆錄），是告訴人丁○○、丙○○
    均已將被告向渠等借款之經過說明清楚，此間經審理中行交
    互詰問之結果，亦均未有何語焉不詳、說詞反覆之明顯瑕疵
    ，尚難率予認定渠等所言不實。至被告雖辯稱上開借據、本
    票係其向「張保民」、「蕭先生」等人借款時或借款後所開
    立，係交給「張保民」或「蕭先生」等人，並未向告訴人2
    人借款云云，惟被告迄至本件辯論終結時止，不僅無法提出
    「張保民」或「蕭先生」等人之真實姓名年籍資料，亦未能
    提出該2 人之聯絡電話或地址以供本院調查，是究竟有無被
    告所指之「張保民」、「蕭先生」等人存在，實有可疑；此
    外，復有告訴人丁○○提出之如附表編號1 至4 所示本票共
    4 紙、借據2 紙，及告訴人丙○○提出之如附表5 至8 所示
    本票、系爭本票共5 紙（以上均影本，見偵一卷第10-15 頁
    ）在卷可考，堪認告訴人丁○○、丙○○所述被告向渠等借
    款之經過屬實，被告確有向告訴人2 人借款，並因而開立借
    據或如附表編號1 至7 所示本票，且告訴人丙○○因而自地
    下錢莊成員處取得如附表編號8 所示本票及系爭本票等事實
    ，被告上開所辯，並不足採。
  (二)惟由證人即告訴人丁○○、丙○○上開證詞可知，告訴人丁○○同意借款之原因，係因被告有用錢之需求而向其借款，
    其基於友誼關係，在自行考慮、判斷後始同意借款，另告訴
    人丙○○同意借款之原因，係因相信友人丁○○、不忍被告
    挪用公款要負法律責任或遭到地下錢莊追討債務，而遍查全
    卷資料，公訴人並未提出任何積極證據證明被告於向告訴人
    2 人借款時即有事後不願還款之意思，或被告係以虛假不實
    之理由借款，或其對告訴人2 人有何施以詐術致使渠等陷於
    錯誤而同意借款之行為，則揆諸上開判例意旨及說明，尚難
    僅因被告事後有債信違反（未依約還款）之客觀事態，即認
    被告原有詐欺取財之犯意或行為。
  (三)另按認定犯罪事實應依證據，為刑事訴訟法所明定，故被告
    否認犯罪事實所持之辯解，縱屬不能成立，仍非有積極證據
    足以證明其犯罪行為，不能遽為有罪之認定，最高法院30年
    上字第1831號判例意旨可資參照。是本件被告所為未向告訴
    人2 人借款之辯解，雖與事實不符而不足採信，已如前述，
    然尚不得以其辯解不足採信，即逕自推測其於向告訴人2 人
    借款時確有詐欺取財之犯意或行為，併予敘明。
五、綜上所述，本件公訴人所提出之證據，尚未達於通常一般人
    均不致於有所懷疑，而得確信被告確有對告訴人丁○○、丙○○詐欺取財之犯行之程度，本院自無從形成被告此部分有
    罪之確信，此外，復查無其他積極證據足資認定被告確有公
    訴人所指之前揭詐欺取財犯行，既不能證明被告犯罪，揆諸
    前開法條之規定，依法自應為被告被訴詐欺取財部分無罪之
    諭知。
據上論斷，應依刑事訴訟法第299 條第1 項前段、第301 條第1
項前段，刑法第201 條第1 項、第205 條，刑法施行法第1 條之
1 ，判決如主文。
本案經檢察官李美金到庭執行職務。
中    華    民    國    99    年    11    月    19    日
                  刑事第十八庭  審判長法  官  楊仲農
                                      法  官  謝梨敏
                                      法  官  楊筑婷
以上正本證明與原本無異。
如不服本判決應於收受本判決後10日內向本院提出上訴書狀，並
應敘述具體理由，如未敘述上訴理由者，應於上訴期間屆滿後20
日內補提理由書狀於本院（均須按他造當事人之人數附繕本）「
切勿逕送上級法院」。
                                      書記官  傅淑芳
中    華    民    國    99    年    11    月    19    日
┌──────────────────────────────────────────┐
│附表（金額：新臺幣）                                                                │
├──┬───┬──────┬──────┬───┬─────┬───────────┤
│編號│發票人│  發 票 日  │  到 期 日  │ 金額 │ 本票號碼 │      備      註      │
├──┼───┼──────┼──────┼───┼─────┼───────────┤
│1   │乙○○│98年1 月25日│98年4 月26日│3 萬元│WG0000000 │即起訴書附表編號1 所示│
│    │      │            │            │      │          │本票（見偵一卷第14頁）│
├──┼───┼──────┼──────┼───┼─────┼───────────┤
│2   │乙○○│97年8 月10日│97年12月11日│10萬元│WG0000000 │即起訴書附表編號2 所示│
│    │      │            │            │      │          │本票（見偵一卷第14頁）│
├──┼───┼──────┼──────┼───┼─────┼───────────┤
│3   │乙○○│97年11月25日│98年3 月26日│3 萬元│WG0000000 │即起訴書附表編號3 所示│
│    │      │            │            │      │          │本票（見偵一卷第15頁）│
├──┼───┼──────┼──────┼───┼─────┼───────────┤
│4   │乙○○│97年12月25日│98年5 月26日│3 萬元│WG0000000 │即起訴書附表編號4 所示│
│    │      │            │            │      │          │本票（見偵一卷第15頁）│
├──┼───┼──────┼──────┼───┼─────┼───────────┤
│5   │乙○○│97年3 月18日│97年4 月16日│7 萬元│WG0000000 │即起訴書附表編號6 所示│
│    │      │            │            │      │          │本票（見偵一卷第10頁）│
├──┼───┼──────┼──────┼───┼─────┼───────────┤
│6   │乙○○│（空白）    │97年6 月15日│10萬元│CH373747  │即起訴書附表編號7 所示│
│    │      │            │            │      │          │本票（見偵一卷第11頁）│
├──┼───┼──────┼──────┼───┼─────┼───────────┤
│7   │乙○○│97年3 月18日│97年5 月16日│8 萬元│WG0000000 │即起訴書附表編號8 所示│
│    │      │            │            │      │          │本票（見偵一卷第11頁）│
├──┼───┼──────┼──────┼───┼─────┼───────────┤
│8   │乙○○│97年11月5 日│97年11月14日│6 萬元│TH030398  │即起訴書附表編號5 所示│
│    │      │            │            │      │          │本票（見偵一卷第10頁）│
└──┴───┴──────┴──────┴───┴─────┴───────────┘
附錄本案論罪科刑法條
中華民國刑法第201條
意圖供行使之用，而偽造、變造公債票、公司股票或其他有價證
券者，處3 年以上10年以下有期徒刑，得併科3 千元以下罰金。
行使偽造、變造之公債票、公司股票或其他有價證券，或意圖供
行使之用，而收集或交付於人者，處1 年以上7 年以下有期徒刑
，得併科3 千元以下罰金。

司法院資訊處製作；財團法人民間司法改革基金會備份。
